臺灣高雄地方法院刑事判決　　　　　　　　　　　　　　九十三年度易字第五一號
　　公　訴　人　臺灣高雄地方法院檢察署檢察官
　　被　　　告　戊○○
　　選任辯護人　王仁聰律師
右列被告因詐欺案件，經檢察官提起公訴（九十一年度偵字第九三八八號），本院判
決如左：
    主  文
戊○○無罪。
    理  由
一、公訴意旨略以：被告戊○○經由不知情之李敏誠與王建泰介紹（起訴書誤載為王
    「健」泰），受僱於年籍不詳之綽號「阿狗」成年男子，收取新台幣（下同）三
    千元代價製作「天時公司周年慶暨年終回饋」網頁，其內容係有關「天時綜合投
    資股份有限公司」（下稱天時公司）受四十五家贊助廠商共同委任，辦理客戶抽
    獎活動，並有相關中獎案例等不實內容，被告於製作前揭網頁完成後，明知該網
    頁內容可能作為犯罪集團之詐欺工具，仍基於幫助詐欺之意思，於不詳時間在高
    雄市楠梓區某家麥當勞內，將該網頁連同不知情之丙○○（另經台灣高雄地方法
    院檢察署檢察官為不起訴處分）所有「雅虎國際資訊股份有限公司」之免費網址
    （home.kimo.com. tw/rmj/）交付予「阿狗」使用。事後該犯罪集團另以天時公
    司名義，廣為寄送內容不實之抽獎活動文宣，適告訴人乙○○於九十年四月十一
    日收受該份文宣後，撥打文宣上之兌獎專線「0000000000」號，經該
    犯罪集團成員接聽後，謊稱告訴人中獎一百萬元，並請告訴人撥打（０四）00
    000000號電話號碼（陳金水所申請，另案通緝）向律師聯繫，惟告訴人並
    未撥打；該犯罪集團成員復請告訴人撥打（０四）0000000號電話號碼（
    不知情之鍾銘枝所申請，亦經台灣高雄地方法院檢察署檢察官為不起訴處分）與
    會計師「林惠玲」連絡，告訴人撥打後由自稱會計師之「林惠玲」女子接聽，再
    謊稱告訴人確實中獎一百萬，但須繳納稅金七萬元；翌日告訴人再接獲自稱天時
    公司贈獎部陳姓經理來電，謊稱可代墊三萬元，其餘四萬元稅金由告訴人自付，
    並請告訴人撥打（０六）0000000號電話號碼，詢問中獎案例黃姓夫婦，
    告訴人撥打後由自稱黃姓夫婦之不詳姓名年籍男女接聽，復謊稱確實領到獎金一
    百萬元，致告訴人因此陷於錯誤，於九十年四月十三日匯款四萬三百元至同案被
    告丁○○（俟通緝到案後另行審結）所有出租予天時公司之郵局帳戶（局號：0
    00000－0號、帳號：000000－0號），另該筆款項其中一萬元，於
    同日轉匯至林增芳（另案通緝中，起訴書誤載為「李」增芳）所有之郵局帳戶（
    局號：000000－0號、帳號：三八一三０－二號）。嗣告訴人並未領到前
    揭獎金，始知受騙，因認被告涉有刑法第三十條第一項前段、第三百三十九條第
    一項之幫助詐欺取財罪嫌等語。
二、按犯罪事實應依證據認定之，無證據不得推定其犯罪事實，又不能證明被告犯罪
    或其行為不罰者，應諭知無罪之判決，刑事訴訟法第一百五十四條及第三百零一
    條第一項分別定有明文。次按刑事訴訟法上所謂認定犯罪事實之證據，係指足以
    認定被告確有犯罪行為之積極證據而言，該項證據自須適合於被告犯罪事實之認
    定，始得採為斷罪資料，而事實之認定，應憑證據，如未能發現相當證據，或證
    據不足以證明，自不能以推測或擬制之方法，以為裁判基礎，且認定不利於被告
    之事實，須依積極證據，苟積極證據不足為不利於被告事實之認定時，即應為有
    利於被告之認定，更不必有何有利之證據，最高法院二十九年上字第三一０五、
    四十年臺上字第八十六號、三十年上字第八一六號分別著有判例可資參照。再按
    認定犯罪事實所憑之證據，雖不以直接證據為限，間接證據亦包括在內；然而無
    論直接或間接證據，其為訴訟上之證明，須於通常一般之人均不致有所懷疑，而
    得確信其為真實之程度者，始得據為有罪之認定，倘其證明尚未達到此一程度，
    而有合理之懷疑存在時，即無從為有罪之認定，根據「罪證有疑，利於被告」之
    證據法則，即不得遽為不利於被告之認定，而應諭知無罪之判決。
三、公訴人認被告涉犯幫助詐欺取財罪嫌，無非係以：(一)告訴人之指訴(二)證人李敏誠
    、王建泰於偵查中之證述(三)天時公司網頁及文宣各一份為其論據。訊據被告則堅
    決否認有何幫助詐欺取財之犯行，辯稱：當時係因班上同學李敏誠姊姊的朋友王
    建泰說要製作網頁，李敏誠說他不會才找伊，伊大約知道如何做，對方就以電話
    與伊聯絡，說他們是一家旅遊公司，週年慶要辦抽獎活動，並且拿了一份稿子給
    伊按照內容製作，網頁裡面所附的照片、資料都是對方提供的，代價是三千元，
    伊當時只是學生，沒想到可能是犯罪集團的詐騙工具，伊沒有幫助的意思等語。
四、經查：
  （一）按幫助他人犯罪者，為從犯，刑法第三十條第一項前段定有明文；又刑法之
        幫助犯係以與正犯有共同之認識而幫助實施為要件，若於正犯之犯罪無共同
        之認識，或於正犯犯罪已經完成而僅止事後加功者，即不能謂有共犯之關係
        （最高法院十八年上字第二八七號判例意旨參照）。準此，幫助犯之成立需
        具備「幫助之故意」，而所謂「幫助之故意」，須包括：認識其所欲幫助
        之犯罪。認識正犯有犯罪之意思與行為。認識正犯之行為由於自己之行
        為而成為容易實施或助成其結果之發生。是以幫助犯之成立，基於從犯之性
        質，須有正犯之存在，且幫助者須有幫助正犯「特定犯罪」之意思及幫助之
        行為，始足當之。
  （二）告訴人於右揭時間因收受天時公司所寄發關於「十五週年慶有禮回饋贈獎活
        動」文宣及中獎信函（內附私人密件、密碼），即信以為真，循文宣所載之
        兌獎專線「0000000000」號，與本件犯罪集團聯絡，並依照該集
        團成員之指示，撥打（０四）0000000號電話號碼與自稱係會計師之
        女子「林惠玲」聯絡，該名女子謊稱告訴人確實中獎一百萬元，但須繳納稅
        金七萬元，翌日告訴人再接獲自稱係天時公司贈獎部陳姓經理來電，謊稱可
        代墊三萬元，其餘四萬元稅金由告訴人自付，並請告訴人撥打（０六）00
        00000號電話號碼，詢問中獎案例黃姓夫婦，告訴人撥打後由自稱黃姓
        夫婦之不詳姓名年籍男女接聽，復謊稱確實領到獎金一百萬元，告訴人因此
        信以為真，於九十年四月十三日匯款四萬零三百元至同案被告丁○○之郵局
        帳戶等情，固據告訴人於偵審中指訴綦詳，並有上開文宣、中獎信函（內附
        私人密件、密碼）及郵政儲金匯業局九十年八月一日管00000000－
        000號暨所附丁○○帳戶基本資料、存提明細表各一份在卷可參，然僅能
        證明告訴人受騙匯款之事實，尚難憑此遽認被告主觀上即有幫助詐欺之犯意
        。
  （三）被告係先透過同學李敏誠介紹，受「阿狗」之委託以三千元代價製作網頁，
        再向證人丙○○借用網址，旋於製作完成後，交付予「阿狗」使用乙節，業
        據被告供承不諱，而告訴人係於九十年四月十一日始收受與上開網頁相同內
        容之文宣及中獎信函，並於九十年四月十三日受騙匯款，亦有如前述，是被
        告製作網頁在前，而本件犯罪集團詐欺行為在後，則被告於提供網頁之時，
        是否即足以認識其所欲幫助之犯罪係詐欺罪？誠有疑問，又證人李敏誠雖於
        偵查中證稱：伊姊姊的朋友王建泰問伊會不會製作網頁，伊說戊○○會，就
        請他們互相聯絡等語（見偵查卷第四十二頁背面）；證人王建泰雖證稱：因
        為伊的一位朋友「狗仔」說要買網頁，伊就介紹他與李敏誠聯絡等語（見偵
        查卷第四十二頁背面、第五十一頁背面），然僅能證明「阿狗」係透過證人
        王建泰而與證人李敏誠認識，再透過證人李敏誠與被告直接聯絡，進而委託
        被告製作網頁，此亦與被告供述之內容相符，可見被告與「阿狗」並非熟識
        ，且被告當時僅係學生，衡諸時下一般學生為賺取外快而兼差之情形甚為普
        遍，被告基於賺取三千元代價之目的為他人製作網頁之行為，尚合乎常理，
        難認此舉即有認識係供犯罪集團詐欺之用，況由該網頁之內容觀之，係有關
        於天時公司週年慶暨年終回饋活動，其上記載活動主旨、方法（係核對統一
        發票中獎號碼單）、有效期限、目的、獎品獎金係廠商贊助、贈獎方式（採
        通訊贈獎）及強調經律師認證等等，足使一般人信賴該內容之真實性，被告
        因不疑有他而予以製作網頁，亦屬正常，再則，證人丙○○於本院審理中證
        稱：申請網址大約須七天，當時戊○○說他急著要用一個網址，但因申請須
        超過三天，所以才向伊借等語（見本院九十三年二月二十四日審判筆錄），
        可見被告當時係因急需使用網址，未及自行申請，才向證人丙○○借用，是
        要不能以被告係向他人借用網址製作網頁，或天時公司未提供網址，即推斷
        被告認識該行為容易幫助詐欺結果之發生，是以被告提供網址製作網頁之行
        為，尚不足以證明被告事先即知悉對方係從事不法行為，而有幫助對方犯罪
        之故意。
五、綜上所述，本件卷存公訴人所提出之直接、間接證據，僅能證明告訴人受騙匯款
    及被告提供網址為他人製作網頁之事實，至被告製作網頁之際，是否確知他人係
    從事詐欺之不法行為，尚乏積極證據可資佐證，自難僅憑被告提供網址製作網頁
    一事，遽以推斷被告就他人從事詐欺之不法行為事先知情，而基於幫助之犯意，
    提供上開網頁供作犯罪之工具，以遂行本件犯罪集團詐欺之犯行，被告所辯尚非
    全然無據，基於「罪疑唯輕」之法則，即應為有利於被告之認定。此外，復查無
    其他積極證據足以證明被告有何幫助詐欺之犯行，揆諸前揭說明，既不能證明被
    告犯罪，依法自應諭知無罪之判決。
據上論斷，應依刑事訴訟法第三百零一條第一項，判決如主文。
本案經檢察官甲○○到庭執行職務。
中      華      民      國      九十三      年      三      月    十    日
                                臺灣高雄地方法院刑事第十二庭
                                    審判長法官  張世賢
                                          法官  王啟明
                                          法官  鍾素鳳
右正本證明與原本無異。
如不服本判決，應於判決送達後十日內，向本院提出上訴狀。
                                        書記官  陳瓊芳
中      華      民      國      九十三      年      三      月    十    日
